# Instruksjoner

Denne oppgaven skal løses interaktivt i RStudio ved å legge inn egen kode og kommentarer. Det ferdige dokumentet lagres med kandidatnummeret som navn `[kandidatnummer]_SOK1004_C5_H22.qmd` og lastes opp på deres GitHub-side. Hvis du har kandidatnummer 43, så vil filen hete `43_SOK1004_C5_H22.qmd`. Påse at koden kjører og at dere kan eksportere besvarelsen til pdf. Lever så lenken til GitHub-repositoriumet i Canvas.

# Bakgrunn, læringsmål

I [seminar 3, oppgave 3](https://uit-sok-1004-h22.github.io/seminar/s3.html) leste dere [kapittel 1 i NOU 2015:1](https://uit-sok-1004-h22.github.io/seminar/NOU%202015_%201%20kap%201%20(prod1).pdf) "Produktivitet - grunnlag for vekst og velferd." I denne oppgaven skal vi oppdatere tall brukt i analysen. Gjennom arbeidet vil dere repetere de grunnleggende ferdighetene i bruk av API, `tidyverse` og `ggplot` som vi har arbeidet med gjennom kurset. Dere vil også få anledning til å reflektere rundt sammenhengene i nasjonalregnskapet og å grave litt i statistikkbanken hos SSB.

# Last inn pakker

```{r}
# output | false
rm(list=ls()) 
library(tidyverse)
library(rjstat)
library(httr)

suppressPackageStartupMessages(library(tidyverse))
# A custome theme I use
hod_theme <- function(alter_x_axis_colour = FALSE,
                      ledgend_pos = "right") {
  
  colour_text <- "#b8aba7"
  colour_text_light <- "#FFE9E3"
  colour_box <- "#2b2b2b"
  colour_lines <- "#827974"
  colour_main <- "#E9D5DA"
  colour_background <- "#2b2b2b"
  colour_palette_standard <- c("#ffa822", "#ff6150","#1ac0c6")
  colour_text_x_axis <- colour_text
  
  if(alter_x_axis_colour){
     colour_text_x_axis <- c(colour_text,colour_text_light)
  }
    
  theme(
    # Border and margin
    plot.margin = margin(0.4, 0.6, 0.4, 0.4, "cm"),
    panel.border = element_rect(colour = colour_box, fill = NA, linetype = 2),
    
    # background
    panel.background = element_rect(fill = colour_background),
    plot.background = element_rect(fill = colour_background),
    strip.background = element_rect(fill = colour_background),
    
    rect = element_rect(fill = colour_background, colour = "white",
                        size = 0.5, linetype = 1),
    
    # grid
    panel.grid.major.x = element_line(colour = colour_lines, linetype = 5, size = 0.25),
    panel.grid.minor.x = element_blank(),
    panel.grid.major.y =  element_line(colour = colour_lines, linetype = 5, size = 0.25),
    panel.grid.minor.y = element_blank(),
    axis.ticks = element_line(colour = colour_text),
    
    # line
    line = element_line(colour = colour_palette_standard),
    
    # text
    text = element_text(colour = colour_text, face = "italic", family = "mono"),
    plot.title = element_text(colour = colour_text_light, face = "bold", family = "mono"),
    plot.subtitle = element_text(colour = colour_text, family = "mono", hjust = 0.01),
    plot.caption = element_text(colour = colour_text, face = "italic", family = "mono"),
    axis.text.y = element_text(colour = colour_text, face = "italic", family = "mono"),
    axis.text.x = element_text(colour = colour_text_x_axis, face = "italic", family = "mono"),
    axis.title = element_text(colour = colour_text_light, family = "mono"),
    plot.tag = element_text(colour = colour_text, face = "italic", family = "mono"),
    legend.text = element_text(color = colour_text,face = "italic", family = "mono"),
    legend.title = element_text(colour = colour_text, face = "italic", family = "mono"),
    strip.text = element_text(colour = colour_text_light, face = "bold", family = "mono"),
    
    # legend
    legend.position = ledgend_pos,
    legend.key = element_rect(fill = colour_background)
  )
}

```

# Oppgave I: Timeverksproduktivitet i markedsrettede fastlandsnæringer

Reproduser en oppdatert versjon av Figur 1.1 "Timeverksproduktivitet, markedsrettede fastlandsnæringer" i rapporten. Her er produktivitet målt som bruttoprodukt i markedsrettet produksjon i Fastlands-Norge per timeverk, utenom bolig.

## Oppgave Ia

Hvorfor trekker Produktivitetskommisjon fra produksjonen av boligtjenester, offentlig etterspørsel, og inntekter fra olje og gass når de beregner produktivitet?

*\[Svar på oppgave Ia her\]*

Olje og gass er tad ut fordi de ville ha en bedre model får sammenligning av internasjonal data

Bolig og offentlig sektor er trekket fra fordi det omsettes ikke på samme måtte og er derfor kalkulert på en annen måtte

## Oppgave Ib

Skriv kode som bruker en JSON-spørring til å lage en oppdatert versjon av figuren, med observasjoner fra 1996 til 2021. Beregn gjennomsnittlig årlig endring for perioden 1996 - 2005 og, 2005-2013, og 2006 - 2021. Står konklusjonen i rapporten seg?

**Merknad.** Det er tidvis store revisjoner i nasjonalregnskapet. Du må regne med at individuelle tall på årlig endring kan avvike en god del, opp til et halvt prosentpoeng, mens de gjennomsnittlige veksttallene burde avvike noe mindre.

**Tips:** Du henter data på timeverk og bruttoprodukt fra henholdsvis tabell 09174 og 09170.

```{r}

url <- c("https://data.ssb.no/api/v0/no/table/09170/","https://data.ssb.no/api/v0/no/table/09174/")

query <- c('{
  "query": [
    {
      "code": "NACE",
      "selection": {
        "filter": "vs:NRNaeringPubAgg",
        "values": [
          "pub2X68B",
          "nr24_5",
          "nr23fn"
        ]
      }
    },
    {
      "code": "ContentsCode",
      "selection": {
        "filter": "item",
        "values": [
          "BNPB2",
        ]
      }
    },
    {
      "code": "Tid",
      "selection": {
        "filter": "item",
        "values": [
          "1995",
          "1996",
          "1997",
          "1998",
          "1999",
          "2000",
          "2001",
          "2002",
          "2003",
          "2004",
          "2005",
          "2006",
          "2007",
          "2008",
          "2009",
          "2010",
          "2011",
          "2012",
          "2013",
          "2014",
          "2015",
          "2016",
          "2017",
          "2018",
          "2019",
          "2020",
          "2021"
        ]
      }
    }
  ],
  "response": {
    "format": "json-stat2"
  }
}','{
  "query": [
    {
      "code": "NACE",
      "selection": {
        "filter": "vs:NRNaeringPubAgg",
        "values": [
          "pub2X68B",
          "nr24_5",
          "nr23fn"
        ]
      }
    },
    {
      "code": "ContentsCode",
      "selection": {
        "filter": "item",
        "values": [
          "Timeverk",
          "BruttoprodTimev"
        ]
      }
    },
    {
      "code": "Tid",
      "selection": {
        "filter": "item",
        "values": [
          "1995",
          "1996",
          "1997",
          "1998",
          "1999",
          "2000",
          "2001",
          "2002",
          "2003",
          "2004",
          "2005",
          "2006",
          "2007",
          "2008",
          "2009",
          "2010",
          "2011",
          "2012",
          "2013",
          "2014",
          "2015",
          "2016",
          "2017",
          "2018",
          "2019",
          "2020",
          "2021"
        ]
      }
    }
  ],
  "response": {
    "format": "json-stat2"
  }
}')

for(n in range(1:2)){
  hent_indeks.tmp <- url[n] %>%
  POST(body = query[n], encode = "json")
  
  df <- hent_indeks.tmp %>%
    content("text") %>%
    fromJSONstat()%>%
    as_tibble()
  
  if(n == 1){
    df_brutto <- df}
  else{
    df_timevekt <- df
  }
  rm(df)
}

#Note: Does seem like df2 is all that is needed if I understand the assignment
# df2 == table 09174 - Bruttoprodukt per utførte timeverk.
```

```{r}
# cleaning of data
df_brutto<-df_brutto %>%
  rename(year = år, measure = statistikkvariabel, industry = næring)
df_timevekt<-df_timevekt %>%
  rename(year = år, measure = statistikkvariabel, industry = næring)


df_brutto_tv_change_percent <- df_timevekt %>%
  filter(year != 1995,measure == "Bruttoprodukt per utførte timeverk. Endring fra året før (prosent). Faste priser", industry == "¬ Markedsrettet virksomhet Fastlands-Norge")%>%
  select(year,value)
```

```{r}
# solution 1, unsure if this is the correct way
#avereage change

get_average <- function(year_start,year_end){
    return(sum(df_brutto_tv_change_percent %>%
             filter(year %in% (year_start:year_end))%>%
               select(value))/(year_end-year_start+1))
}

avereage_change_96_05 = get_average(1996,2005)
avereage_change_05_13 = get_average(2005,2013)
avereage_change_06_21 = get_average(2006,2021)

avereage_change_96_05_line <- data.frame(x1 = 0.5, x2 = 10.5, y1 = avereage_change_96_05, y2 = avereage_change_96_05)

avereage_change_05_13_line <- data.frame(x1 = 9.5, x2 = 18.5, y1 = avereage_change_05_13, y2 = avereage_change_05_13)

avereage_change_06_21_line <- data.frame(x1 = 10.5, x2 = 26.5, y1 = avereage_change_06_21, y2 = avereage_change_06_21)


# Graph
y_label = "Percent change"
x_label = "Year (1996-2021)"
title_label = "Timeverksproduktivitet, markedsrettede fastlandsnæringer"
subtitle_label = "Line = Average change from 96-05, 05-13, and 06-21"
caption_label = "Source: accessed 11/22, (https://www.ssb.no/statbank/table/09174)"
#Note to self for later use, dobble check if this was the right way to add sources

df_brutto_tv_change_percent %>%
  ggplot(aes(x=year,y=value)) %>%+
  geom_bar(stat="identity", fill = "#ffa822") +
  geom_segment(aes(x = x1, y = y1, xend = x2, yend = y2), data = avereage_change_96_05_line, linetype="solid",colour = "#2b2b2b",size=1)+
  geom_segment(aes(x = x1, y = y1, xend = x2, yend = y2), data = avereage_change_96_05_line, linetype="dashed",colour = "#FFE9E3",size=0.75)+
  geom_segment(aes(x = x1, y = y1, xend = x2, yend = y2), data = avereage_change_05_13_line,linetype="solid",colour = "#2b2b2b",size=1)+
  geom_segment(aes(x = x1, y = y1, xend = x2, yend = y2), data = avereage_change_05_13_line,linetype="dashed",colour = "#FFE9E3",size=0.75)+
  geom_segment(aes(x = x1, y = y1, xend = x2, yend = y2), data = avereage_change_06_21_line,linetype="solid",colour = "#2b2b2b",size=1)+
  geom_segment(aes(x = x1, y = y1, xend = x2, yend = y2), data = avereage_change_06_21_line,linetype="dashed",colour = "#FFE9E3",size=0.75)+
  annotate("text",x=3.5,y=avereage_change_96_05+0.4, label=paste0(avereage_change_96_05,"%"),color="#FFE9E3")+
  annotate("text",x=13,y=avereage_change_05_13+0.4, label=paste0(round(avereage_change_05_13,2),"%"),color="#FFE9E3")+
  annotate("text",x=20,y=avereage_change_06_21+0.4, label=paste0(round(avereage_change_06_21,2),"%"),color="#FFE9E3")+
  scale_y_continuous(n.breaks = 10,labels = function(x) paste0(x,"%")) +
  labs(y = y_label, x = x_label, title = title_label, subtitle = subtitle_label, caption = caption_label)+
  hod_theme(alter_x_axis_colour = TRUE)+theme(axis.text.x = element_text(angle = 75, vjust = 0.5, hjust=0.5),plot.title = element_text(size=12))

```

```{r}
#Solutuin 2
# test
#df_timevekt_2 <- subset(df_timevekt, industry != "¬ Offentlig forvaltning")
#df_brutto_2 <- subset(df_brutto, industry != "¬ Offentlig forvaltning")
df_timevekt_2 <- df_timevekt
df_brutto_2 <- df_brutto

df_timevekt_2 <- subset(df_timevekt_2, measure != "Bruttoprodukt per utførte timeverk. Endring fra året før (prosent). Faste priser")

df_timevekt_2 <- df_timevekt_2 %>%
  pivot_wider(names_from=industry, values_from = value)

df_brutto_2 <- subset(df_brutto_2, select = -c(measure))

df_brutto_2 <- df_brutto_2 %>%
  pivot_wider(names_from=industry, values_from = value)

df_brutto_2 <- df_brutto_2%>%
  mutate(total = df_brutto_2$`¬ Markedsrettet virksomhet Fastlands-Norge`-df_brutto_2$`Boligtjenester, egen bolig`)


df_timevekt_2 <- df_timevekt_2%>%
  mutate(total = df_timevekt_2$`¬ Markedsrettet virksomhet Fastlands-Norge`-df_timevekt_2$`Boligtjenester, egen bolig`)
df_timevekt_2 <- subset(df_timevekt_2, measure == "Utførte timeverk for lønnstakere og selvstendige (mill. timeverk)")
df_timevekt_2 <- subset(df_timevekt_2, select = -c(measure))

df3 <- cbind(df_brutto_2,df_timevekt_2)
df3 <- df3 %>%
  relocate("total", .after=last_col())
df3 <- subset(df3, select = -c(year.1))
df3 <- df3 %>%
  mutate(div = df3$total.1/df3$total)
df3 <- df3%>%
  mutate(diff = (div-lag(div,1))/div*100)
```

```{r}

#Graph 2
#avereage change

get_average <- function(year_start,year_end){
    return(sum(df3 %>%
             filter(year %in% (year_start:year_end))%>%
               select(diff))/(year_end-year_start+1))
}

avereage_change_96_05 = get_average(1996,2005)
avereage_change_05_13 = get_average(2005,2013)
avereage_change_06_21 = get_average(2006,2021)

avereage_change_96_05_line <- data.frame(x1 = 0.5, x2 = 10.5, y1 = avereage_change_96_05, y2 = avereage_change_96_05)

avereage_change_05_13_line <- data.frame(x1 = 9.5, x2 = 18.5, y1 = avereage_change_05_13, y2 = avereage_change_05_13)

avereage_change_06_21_line <- data.frame(x1 = 10.5, x2 = 26.5, y1 = avereage_change_06_21, y2 = avereage_change_06_21)


# Graph
y_label = "Percent change"
x_label = "Year (1996-2021)"
title_label = "Timeverksproduktivitet, markedsrettede fastlandsnæringer"
subtitle_label = "Line = Average change from 96-05, 05-13, and 06-21"
caption_label = "Source: accessed 11/22, (https://www.ssb.no/statbank/table/09174)"
#Note to self for later use, dobble check if this was the right way to add sources

df3 %>%
  filter(year != 1995)%>%
  ggplot(aes(
    x=year,
    y=diff)) %>%+
  geom_bar(stat="identity", 
           fill = "#ffa822") +
  geom_segment(aes(
    x = x1, 
    y = y1, 
    xend = x2, 
    yend = y2), 
    data = avereage_change_96_05_line, 
    linetype="dashed",
    colour = "#FFE9E3",
    size=1)+
  geom_segment(aes(
    x = x1, 
    y = y1, 
    xend = x2, 
    yend = y2), 
    data = avereage_change_05_13_line,
    linetype="dashed",
    colour = "#FFE9E3",size=1)+
  geom_segment(aes(
    x = x1, 
    y = y1, 
    xend = x2,
    yend = y2), 
    data = avereage_change_06_21_line,
    linetype="dashed",
    colour = "#FFE9E3",
    size=1)+
  annotate("text",
           x=3.5,
           y=avereage_change_96_05+0.4, 
           label=paste0(round(avereage_change_96_05,2),"%"),
           color="#FFE9E3")+
  annotate("text",
           x=13,
           y=avereage_change_05_13+0.4, 
           label=paste0(round(avereage_change_05_13,2),"%"),
           color="#FFE9E3")+
  annotate("text",
           x=20,
           y=avereage_change_06_21+0.4, 
           label=paste0(round(avereage_change_06_21,2),"%"),
           color="#FFE9E3")+
  scale_y_continuous(
    n.breaks = 10,
    labels = function(x) paste0(x,"%")) +
  labs(y = y_label, 
       x = x_label, 
       title = title_label, 
       subtitle = subtitle_label, 
       caption = caption_label)+
  hod_theme(alter_x_axis_colour = TRUE)+theme(axis.text.x = element_text(angle = 75, vjust = 0.5, hjust=0.5),plot.title = element_text(size=12))
```
