## Instruksjoner

Denne oppgaven skal løses interaktivt i RStudio ved å legge inn egen kode og kommentarer. Det ferdige dokumentet lagres med kandidatnummeret som navn `[kandidatnummer]_SOK1004_C2_H22.qmd` og lastes opp på deres GitHub-side. Hvis du har kandidatnummer 43, så vil filen hete `43_SOK1004_C2_H22.qmd`. Påse at koden kjører og at dere kan eksportere besvarelsen til pdf. Lever så lenken til GitHub-repositoriumet i Canvas.

## Bakgrunn

Økonomisk vekst gir økt kjøpekraft og velferd. Økningen i økonomisk aktivitet har hittil blitt muliggjort gjennom å utnytte fossile energikilder som kull, olje og gass. Forbrenningen av hydrokarboner har over tid økt mengden CO2 i atmosfæren og forårsaket endringer i klimaet. Klimaendringene medfører en rekke kostnader, blant andre hyppigere og mer intense innslag av ekstreme værforhold. I den grad veksten drives av fossile energikilder er det ikke opplagt at høyere økonomisk aktivitet vil øke menneskelig velferd på sikt. Vi står ovenfor en avveining mellom økt kjøpekraft og klimaendringer.

I denne oppgaven skal vi utforske avveiningen mellom kjøpekraft og klimaendringer ved å studere sammenhengen mellom CO2-utslipp og bruttonasjonalprodukt (BNP) på tvers av land. Data henter vi fra [OWID](https://ourworldindata.org/co2-emissions). En beskrivelse av dataene (kodebok) finnes [her](https://github.com/owid/co2-data/blob/master/owid-co2-codebook.csv).

Vi skal utforske følgende: Hvilke land har høyest CO2 utslipp? Hvordan kan utslippene sammenlignes når vi tar hensyn til befolkningen og størrelsen på økonomiene? Kan bruken av kull til energiproduksjon forklare forskjellen mellom land? Hvordan stiller utslippene seg når vi justerer for internasjonal handel og skiller mellom produksjon og forbruk?

**Merknad.** I oppgaven definerer jeg variabler matematisk og ber dere lage figurer av de. Alle variablene finnes i datasettet. En del av oppgaven er å finne de.

## Last inn pakker

```{r}
rm(list=ls())
library(tidyverse)
```

## Last ned data

```{r}
url <- 
  "https://raw.githubusercontent.com/owid/co2-data/master/owid-co2-data.csv"

df <- url %>%
  read_csv()
```

```{r}
# A custome theme I use

hod_theme <- function() {
  colour_text <- "#b8aba7"
  colour_box <- "#2b2b2b"
  colour_lines <- "#827974"
  colour_main <- "#E9D5DA"
  colour_background <- "#2b2b2b"
    
  theme(
    # Border and margin
    plot.margin = margin(0.4, 0.6, 0.4, 0.4, "cm"),
    panel.border = element_rect(colour = colour_box, fill = NA, linetype = 2),
    
    # background
    panel.background = element_rect(fill = colour_background),
    plot.background = element_rect(fill = colour_background),
    strip.background = element_rect(fill = colour_background),
    
    rect = element_rect(fill = colour_background, colour = "white",
                        size = 0.5, linetype = 1),
    
    # grid
    panel.grid.major.x = element_line(colour = colour_lines, linetype = 5, size = 0.25),
    panel.grid.minor.x = element_blank(),
    panel.grid.major.y =  element_line(colour = colour_lines, linetype = 5, size = 0.25),
    panel.grid.minor.y = element_blank(),
    axis.ticks = element_line(colour = colour_text),
    
    # line
    line = element_line(colour = colour_main),
    
    # text
    plot.title = element_text(colour = colour_text, face = "bold", family = "mono"),
    plot.subtitle = element_text(colour = colour_text, family = "mono", hjust = 0.01),
    plot.caption = element_text(colour = colour_text, face = "italic", family = "mono"),
    axis.text = element_text(colour = colour_text, face = "italic", family = "mono"),
    axis.title = element_text(colour = colour_text, family = "mono"),
    plot.tag = element_text(colour = colour_text, face = "italic", family = "mono"),
    legend.text = element_text(color = colour_text,face = "italic", family = "mono"),
    legend.title = element_text(colour = colour_text, face = "italic", family = "mono"),
    
    # legend
    legend.position = "right",
    legend.key = element_rect(fill = colour_background)
  )
}
```

## I. Karbonintensitet i produksjon

Vi skal studere sammenhengen mellom BNP og CO2 for de fem største økonomiene i verden, målt ved kjøpekraftjustert BNP. Disse landene er:

```{r}
list <- c("China", "United States", "India", "Japan", "Germany")
```

Betrakt følgende figur:

```{r}
df %>%
  
  mutate(gdp = gdp/10^12) %>%

  mutate(co2 = co2/10^3) %>%

  filter(country %in% list) %>% 
  
  ggplot(aes(x=gdp, y=co2, color = country)) %>%
  
  + geom_point() %>%
  
  + geom_smooth(se = FALSE) %>%
  
  + labs(y = "CO2", x = "GDP", title = "GDP vs CO2", subtitle = "Production-based C02 emissions, billions of tons. 
GDP in trillions of USD, constant 2011 prices at purchasing power parity. 1850-2020.", color = "Country") %>%
  
  + theme_bw()
```

Kommandoen `geom_smooth()` bruker en såkalt lokal regresjon til å tegne en kurve gjennom datapunktene. Dere kan tenke på dette som en gjennomsnittlig sammenheng, eller at man har tegnet en strek gjennom datapunktene med en penn.

### Oppgave Ia

Gi en fullstendig og nøyaktig beskrivelse av figuren. Tolk helningen på linjene og diskuter variasjon mellom og innad i landene. Drøft hvilke forhold figuren illustrerer på en god måte og hvilken informasjon som er vanskelig å tolke.

\~\~\~\~\~\~\~\~\~\~\~\~\~\~\~\~\~\~\~\~\~\~\~\~\~\~\~\~\~\~\~\~\~\~\~\~\~\~\~\~\~\~\~\~\~

*\[Svar på oppgave Ia her.\]*

China:

Datan viser at mens demmes GDP har vekst, samtidig har demmes bruk av CO2 relaterte servises øket. Mes sansynelig så vil det være relatert til industri utvikling

Germany:

Datan viser at tyskland hadde en kraftig økning i CO2, men etter demmes GDP nådde et vis punkt har CO2 utslipp mer heller mindre decreased liniært

India:

Similert til kina, har India også had en constant vekst i CO2 utslipp relatert til økning i GDP

Japan:

Japan følgte samme trajectory som India, men compered til India så minimerte Japan CO2 utslipp tiligere i GDP vekst prosessen

US:

US har en kraftig GDP similert til Kina, men US sakte minimerte CO2 utslipp relatert til GDP økning. Nå US har hadd over ca 14 trilioner i GDP så har CO2 utslipp gådd nedover.

Så pattern i denne figuren er at CO2 og GDP vil øke ilag inn til et hvis threshold, etter det så vil CO2 balanseres ut før d begynner og redusere mens GDP forsetter å øke

\~\~\~\~\~\~\~\~\~\~\~\~\~\~\~\~\~\~\~\~\~\~\~\~\~\~\~\~\~\~\~\~\~\~\~\~\~\~\~\~\~\~\~\~\~

I denne graphen så er det lett å se hvordan GDP og CO2 direkte relaterer til hverandere, og hvordan forskielige land reagerer til høyere GDP. Men å se hvorfor landene regerer på denne måten er vanskelig, vi vet at US, Germany har mer similære politiske og economiske view point, mens India og China differs more. Kan det være en relasjon på hvorfor US, Germany og Japans CO2 utslipp gikk ned etter et hvis punkt, mens China og Indias har had konstant vekst.

Vi har eller ingen oversikt over tid her, slt vi har er en idee at GDP øker med tid. Reint hypotetisk så kan teknisk sett China sin graph være bakvent, der dem har unormalt høy CO2 og dem har brukt alle pengene demmes på teknologi som fjærne CO2 utslippet.

### Oppgave Ib

Vi betrakter nå et normalisert mål på sammenhengen CO2-utslipp og inntekt. La $CO2_{t}$ og $BNP_{t}$ være henholdsvis årlige utslipp av CO2 og brutto nasjonalprodukt i år $t$. Vi måler $CO2_{t}$ i kilogram og $BNP_{t}$ i kjøpekraftjusterte USD ved faste 2011-priser. Vi kan definere karbonintensiteten i produksjon som $CI_{t}=CO{2}_{t}/BNP_{t}$, altså antall kilogram CO2 per USD i verdiskapning.

Lag en figur som viser karbonintensiteten $CI_{t}$ til de fem største økonomiene (navnene er lagret i variabelen `list` over) fra 1850 til 2020. Sammenlign $CI_{t}$ med helningen fra figuren i oppgave Ia. Gi en fullstendig og nøyaktig beskrivelse av figuren. Drøft minst to forhold som du tror kan være av avgjørende betydningen for å forklare variasjonen innad og mellom land.

```{r}
# Løs oppgave Ib her

df %>%
  
  filter(country %in% list, year >= 1850) %>% 
  
  ggplot(aes(x=year, y=co2_per_gdp, color = country)) %>%
  
  + geom_point(alpha = 0.8, size = 0.5) %>%
  
  + scale_x_continuous(n.breaks=10) %>%
  
  + geom_smooth(se = FALSE) %>%
  
  + labs(y = "Carbon Intensity", x = "Year", title = "Carbon Intensity", subtitle = "CO2 produced per dollar of GDP\nconstant 2011 prices at purchasing power - 1850-2020.", color = "Country") %>%
  
  + hod_theme()
```

\~\~\~\~\~\~\~\~\~\~\~\~\~\~\~\~\~\~\~\~\~\~\~\~\~\~\~\~\~\~\~\~\~\~\~\~\~\~\~\~\~\~\~\~\~

*\[Besvar oppgave 1b her\]*

Her ser vi US og Germany har good vekst fra 1850 - 1920

China ser vi en økning fra1910-1975 før det flatnes ut

India ser vi en stabil økning før den flatner ut

Japan har en rolig økning til rundt samme tid som Germany og US der den flatness ut før den begyner og minskes rundt 1970

Vi ser også at Japan spesielt, men også Kina at relasjonen mellom CO2 og GDP ikke går ned like raskt som US og Tyskland. Som man kan se i figuren så stopper veksten av carbon intensity samtidig mellom US, Tysklan og Japan. I 2020 så er dem på omtrent på samme plass som gir mening, utenom at Japan var mye lavere en US og Tyskland i carbon intensity. Det visser at relasonen mellom CO2 og GDP er vanskelig å separere. Forskjellige grunder til det kan være

-   Lande slitter med å øke GDP

-   Bruk av energi som utslipper CO2 er kostbart i de landene

-   CO2 og GDP går ned ilag

Grunden får økning i carbon itensitet tirlig kan være at utviklingen av et lands industri normalt set starter ut med biligere og utdatert heller ny og teknologi som ikke er optimalisert. Etter industrier er blitt bygget kan man optimalisere og finne nye løsninger får å redusere CO2 utslipp mens mans øker GDP i landet.

En anden årsak kan også være similert til den andre er at med økning av GDP så kan folk fokusere mer på politik, utdanning og industri utviklig. Som da vil ha et similert end resultat.

\~\~\~\~\~\~\~\~\~\~\~\~\~\~\~\~\~\~\~\~\~\~\~\~\~\~\~\~\~\~\~\~\~\~\~\~\~\~\~\~\~\~\~\~\~

### Oppgave Ic

Undersøk hvorvidt bruken av kull som energikilde kan forklare forskjellen i karbonintensitet mellom de fem største landene. Lag to figurer og 100-200 ord med tekst. Husk å gi en fullstendig og nøyaktig beskrivelse av figurene.

**Figur 1**

```{r}
# besvar oppgave 1c her


df%>%
  filter(country %in% list, year >= 1850) %>% 
  
  ggplot(aes(x=year, y=coal_co2/10^3, color = country)) %>%
  
  + geom_point(alpha = 0.8, size = 0.5) %>%
  
  + scale_x_continuous(n.breaks=12) %>%
  
  + geom_smooth(se = FALSE) %>%
  
  + labs(y = "COAL CO2", x = "Year", title = "Coal CO2 in years", subtitle = "Coal C02 emissions - billions of tons.\nconstant 2011 prices at purchasing power - 1850-2020.", color = "Country") %>%
  
  + hod_theme()

df%>%
  filter(country %in% list, year >= 1850) %>% 
  
  ggplot(aes(x=year, y=co2_per_gdp, color = country)) %>%
  
  + geom_point(alpha = 0.8, size = 0.5) %>%
  
  + scale_x_continuous(n.breaks=12) %>%
  
  + geom_smooth(se = FALSE) %>%
  
  + labs(y = "Carbon Intensity", x = "Year", title = "Carbon Intensity", subtitle = "CO2 produced per dollar of GDP\nconstant 2011 prices at purchasing power - 1850-2020.", color = "Country") %>%
  
  + hod_theme()
  
```

\~\~\~\~\~\~\~\~\~\~\~\~\~\~\~\~\~\~\~\~\~\~\~\~\~\~\~\~\~\~\~\~\~\~\~\~\~\~\~\~\~\~\~\~\~

*\[Besvar oppgave Ic her\]*

I disse two figurene ser vi at landene som tokk i bruk kull tidlig, har redusert bruket i de siste 20 årende. Spesifkt så begynner reduksjonen i Tysklands rundt 1980 og US engang mellom 2000-2010. Mens Kina og Indias bruk av kull har øket kraftig i nyere tid, 1950 får Kina og 1980 får India.

I Kina ser vi at litt etter en kraftig økning av kull bruk så går carbon intensity ned, som kan indikere at kull er en billig energi kilde i Kina, heller at kull slipper ut mindre CO2. Og det motsatte kan bli sett oss Tyskland og US der demmes der demmes carbon intensity redusers i 1920-1940 når dem beveger seg vekk ifra kull.

I 1960 ser man at US tar i bruk en dell kull igjen, samtidig som demmes carbon intensity splittes ifra tyskland. Dette kan igjen indikere at brenning av kull produserer mer CO2.

\~\~\~\~\~\~\~\~\~\~\~\~\~\~\~\~\~\~\~\~\~\~\~\~\~\~\~\~\~\~\~\~\~\~\~\~\~\~\~\~\~\~\~\~\~

## II. Konsumbaserte CO2-utslipp

I den foregående analysen har vi slått fast at Kina har høy karbonintensitet i produksjon og at kullforbrenning står for en høy andel av deres utslipp. I hvilken grad kan utslippene knyttes til eksportrettet produksjon? I dataene fra OWID har de variable som de kaller konsumbaserte utslipp, for eksempel variabelen `consumption_co2.`

### Oppgave IIa

Forklar hvordan konsumbaserte CO2-utslipp er konstruert og hvordan vi skal tolke den.

*\[Besvar oppgave IIa her.\]*

Konsumbaserte CO2 er regnet med å ta landets total CO2 utslipp + CO2 utslipp av importerte produkter - CO2 utslipp av exporterte produkter.

Eksempel der er hvis Norge exporterer olje så tar vi minus kostnaden får menged olje vi exporterer, men vi legger til CO2 kostnadene får bilene vi importerer.

Så dette skal bli lest som mengde CO2 et land konsume, ikke mengden CO2 et land produserer.

### Oppgave IIb

Lag en figur som viser utviklingen av konsumbasert CO2 per person og totale, konsumbaserte utslipp. Gi en fullstendig og nøyaktig beskrivelse av figuren og forklar hva den viser.

**Hint:** Hvis du bruker `geom_point()` så kan spesifisere én av variablene ved tilvalget `size` i `aes()`.

```{r}
# besvar oppgave IIb her
df %>%

  filter(country %in% list, year >= 1990) %>% 
  
  ggplot(aes(x=year, y=consumption_co2_per_capita, color = country, size = consumption_co2 )) %>%
  
  + geom_point() %>%
  
  + scale_x_continuous(n.breaks=10) %>%
  
  + labs(y = "consumption co2 per capita", x = "year", title = "consumption co2", subtitle = "CO2 mesured in kg.", color = "Country", size = "consumption co2") %>%
  
  + hod_theme() + guides(size=guide_legend(override.aes=list(colour="#b8aba7")))
```

\~\~\~\~\~\~\~\~\~\~\~\~\~\~\~\~\~\~\~\~\~\~\~\~\~\~\~\~\~\~\~\~\~\~\~\~\~\~\~\~\~\~\~\~\~

*\[Besvar oppgave IIb her.\]*

Figuren viser at alle land unten om Kina og India har had sin høyeste bruk av CO2 per capital enten i starten av 1990 heller mot mid 2000-2010 og fra der har CO2 bruk minsket. Men de landene som har redusert bruk av CO2 per capita, har holt seg like consumption CO2, som kan indikere importering av produkter med høy CO2 kostnad.

Kina og India er de eneste landene som har en økning i både consumption CO2 og per capita consumtion.

\~\~\~\~\~\~\~\~\~\~\~\~\~\~\~\~\~\~\~\~\~\~\~\~\~\~\~\~\~\~\~\~\~\~\~\~\~\~\~\~\~\~\~\~\~

## III. Produksjon- og konsumbaserte utslipp

Betrakt følgende figur, og gi en konkret forklaring på hva den viser.

```{r}
df %>%

  filter(country %in% c(list)) %>% 

  ggplot(aes(x=year, y=trade_co2_share, color = country)) %>%
  
  + xlim(1990,2020) %>%
  
  + geom_line(size = 1.5) %>%
  
  + geom_hline(yintercept=0) %>%
  
  + labs(x = "Year", y = "Traded CO2 share", title = "Traded CO2 as share of production-based emissions", subtitle = "CO2 embedded in trade. Share of production based emissions. Percent. 1950-2020.
Positive (negative) value indicates net imports (export) of CO2 emissions.", color = "Country") %>%
  
  + theme_bw()
```

\~\~\~\~\~\~\~\~\~\~\~\~\~\~\~\~\~\~\~\~\~\~\~\~\~\~\~\~\~\~\~\~\~\~\~\~\~\~\~\~\~\~\~\~\~

*\[Besvar oppgave III her\]*

Figuren viser hvor mye prosentvis av all konsumbaserte CO2 utslipp var gjennom import heller export.

Vi ser at Kina og India har høy export av CO2, i mes US, Tyskland og Japan har høy Import av CO2. Vi ser også at når US og Tyskland i mode 2000-2010 økte deres import av CO2, øktes Kinas export.

\~\~\~\~\~\~\~\~\~\~\~\~\~\~\~\~\~\~\~\~\~\~\~\~\~\~\~\~\~\~\~\~\~\~\~\~\~\~\~\~\~\~\~\~\~
