# **SOK-1004, høst 2022, Mappeoppgave 1**

AUTHOR

Derek J. Clark

# **1. Bakgrunn**

I denne oppgaven skal du undersøke ulikhet i inntektsfordelingen i Norge ved å bruke to datasett. Det første er hentet fra [OECD](https://stats.oecd.org/index.aspx?r=994307#), og viser utviklingen i forskjellige mål på inntektsulikhet i Norge i perioden 2008-2019. Dere skal bruke dette datasettet til å gi en beskrivelse av utviklingen av ulikhet i Norge over tid og mellom grupper.

Det andre datasettet er innhentet av Espen Sirnes og inneholder tall på formue, skatt og inntekt for Troms fylkeskommune i 2015. Dere skal bruke dette datasettet til å gjennomføre en casestudie av ulikhet i Tromsø kommune i 2015.

# **2. Instruksjoner og oppgaver**

Mappeoppgaven kan besvares individuelt eller i grupper på inntil 3. Grupper anbefales å undertegne en [samarbeidsavtale](https://github.com/uit-sok-1004-h22/uit-sok-1004-h22.github.io/blob/main/eksamen/Samarbeidsavtale%20for%20gruppearbeid%20SOK1004.pdf).

Dere skal levere en pdf fil som inneholder tekst, figurer og kode. Bruk gjerne [Quarto](https://quarto.org/) i RStudio som plattform. Bruk følgende YAML kode øverst i dokumentet

\-\--

title: "SOK-1004, høst 2022, Mappeoppgave 1"

author: "58"

format: pdf

echo: true

output: true

editor: visual

\-\--

Dokumentet skal besvare spørsmålene nedenfor.

# **Oppgave 1. Årsaker og konsekvenser av ulikhet**

En ressurs til oppgave 1 her kan være kapittel 6 ["Økende ulikhet"](https://github.com/uit-sok-1004-h22/uit-sok-1004-h22.github.io/blob/main/artikler/nho_perspektivmeldingen_6_okende-ulikhet.pdf) i "Verden og oss, Næringslivets perspektivmelding 2018", NHO.

## **Oppgave 1a**

Hva menes med inntektsulikhet i et land?

\-\-\-\-\-\-\-\-\-\-\-\-\-\-\-\-\-\-\-\-\-\-\-\-\-\-\-\-\-\-\-\-\-\-\-\-\-\-\-\-\-\-\-\-\-\-\-\-\-\-\-\-\-\-\-\-\--

Inntektsulikhet er differance i inntekt mellom folket i landet, målt i gjennom en tids periode ofte ett år. Og det er en av de to faktorene som blir målt når man måler økonomisk ulikheter, den andre er formue ulikhet.

\-\-\-\-\-\-\-\-\-\-\-\-\-\-\-\-\-\-\-\-\-\-\-\-\-\-\-\-\-\-\-\-\-\-\-\-\-\-\-\-\-\-\-\-\-\-\-\-\-\-\-\-\-\-\-\-\--

## **Oppgave 1b**

Hva er mulige grunner for at inntekten er fordelt ulikt i samfunnet?

\-\-\-\-\-\-\-\-\-\-\-\-\-\-\-\-\-\-\-\-\-\-\-\-\-\-\-\-\-\-\-\-\-\-\-\-\-\-\-\-\-\-\-\-\-\-\-\-\-\-\-\-\-\-\-\-\--

Mulighetene folk har i landet og hvor lett det er å få tilgang til

-   Utdanning og læremidler

-   Lånn og oppstart av bedrifter

-   Natur Resurser

-   Hjelp med helse

-   sikerhet

kan være noen av grundene inntekt er ufordelt. Ting som kan skape disse problemene er:

-   Nye Jobber, extrem innovasjon og gammle jobber forsvinner

    -   Nye jobber i nye fields som ikker er ornterlig forstådd heller regulert kan skape monopolys

    -   gammle jobber og skills kan bli utdatert, og det vil gjøre det umulig får dem å få jobber

-   Korrupsjon og nepotism

-   Tyranny og oppressiv goverment

-   Politiske og økonomiske systemer der det er billig å være rik og dyrt og være fatig, og ofte får fatige folk til å være stuck i en loop der de prøver å fikse problemer som skaper mer problemer i fremtiden eksemple:

    -   Dyr helse tjeneste

        -   Folk som har rå til å dra til doktorer kan takle problemene før dem blir problematiske

        -   Dårlig helse gjør det vaskligere for folk å holde jobber

    -   Elte folk som har prøvd å få psychological hjelp heller har brute loven i en verre sitvasjon en det de var i

-   Ubalansert skatting

    -   Tho man har lyst til å balansere det, hvis det blir for dyrt å tjene penger så vil det øke tiden før prosjekter og innovasjon kan bli gjenomført. Får høy skatt kan også demotivere entreprenører

\-\-\-\-\-\-\-\-\-\-\-\-\-\-\-\-\-\-\-\-\-\-\-\-\-\-\-\-\-\-\-\-\-\-\-\-\-\-\-\-\-\-\-\-\-\-\-\-\-\-\-\-\-\-\-\-\--

## **Oppgave 1c**

Hvilke konsekvenser kan ulikhet i inntektsfordelingen føre til?

\-\-\-\-\-\-\-\-\-\-\-\-\-\-\-\-\-\-\-\-\-\-\-\-\-\-\-\-\-\-\-\-\-\-\-\-\-\-\-\-\-\-\-\-\-\-\-\-\-\-\-\-\-\-\-\-\--

På den mindre ekstreme siden så kan man se forskjell i utdanning og tilgang til networking, som kan føre til at folkene med resurser kan lett starte favoritism, nepotism og det kan også føre til korupsjon ved manupulering og monpolising et market som eksempel.

På den mer ekstreme siden, så kan det føre til en persjon på toppen med all kontrol mens alle andre kommer til å streve med å leve.

Posetive ting som kan komme fra ulikhet i inntekstsfordelingen, hvis grunnen får ulikheten er korrekt kan være økning av innovasjon og høyere GDP gjennom tiltrekning av entreprenører

\-\-\-\-\-\-\-\-\-\-\-\-\-\-\-\-\-\-\-\-\-\-\-\-\-\-\-\-\-\-\-\-\-\-\-\-\-\-\-\-\-\-\-\-\-\-\-\-\-\-\-\-\-\-\-\-\--

# **Oppgave 2. Måling av ulikhet**

I datasettet fra OECD finner man 5 mål på inntektsulikhet: tre ulike Gini-koeffisienter, P90P10 og S80S20.

## **Oppgave 2a**

Forklar hvordan Gini-koeffisientene beregnes og hvordan de bør tolkes. Hva måler P90P10 og S80S20?

\-\-\-\-\-\-\-\-\-\-\-\-\-\-\-\-\-\-\-\-\-\-\-\-\-\-\-\-\-\-\-\-\-\-\-\-\-\-\-\-\-\-\-\-\-\-\-\-\-\-\-\-\-\-\-\-\--

Gini-koeffisientene er areale mellom en perfect equality distribution og Lorenz kurven som er den faktiske distribution av va en som måles.

så får å beregne det, så tar man og regner ut arialet under Lorenz kurven og tar det minus total arealet av triangle ( triangle fordi arealet mellom en perfect equality distribution og en perfect unequal distribution vil forme et triangle )

A = areal mellom perfect equality distribution og Lorenz kurven

B = areal under Lorenz kurven

$$
GINI=\frac{A}{A+B}
$$

Så GINI er basically percent av ett right triangle, der hypotenuse linjen er kurven får "perfect equality distribution".

P90P10 og S80S20 similert til gini måler innkome ulikhet

P90P10 er måling av hvordan ulikhet er fordelt mellom top 10% og bottom 10% averagen, og her tar man en singuler persjon fra begge sidene som ligger imellom 1-2 og 9-10 slik at man ikke får extrem endene

S80S20 er måling av forholdet mellom top 20% og bottom 20% gjennomsnits inntekt, og dette innkluderer de mest extreme av begge sidene.

\-\-\-\-\-\-\-\-\-\-\-\-\-\-\-\-\-\-\-\-\-\-\-\-\-\-\-\-\-\-\-\-\-\-\-\-\-\-\-\-\-\-\-\-\-\-\-\-\-\-\-\-\-\-\-\-\--

## **Oppgave 2b**

Diskuter svakheter og styrker med disse målene på ulikhet. I hvilke situasjoner er hvert mål mest relevant?

En ressurs her kan være ["Slik måler SSB ulikhet"](https://www.ssb.no/inntekt-og-forbruk/inntekt-og-formue/statistikk/inntekts-og-formuesstatistikk-for-husholdninger/artikler/slik-maler-ssb-ulikhet), Statistisk sentralbyrå (2019).

\-\-\-\-\-\-\-\-\-\-\-\-\-\-\-\-\-\-\-\-\-\-\-\-\-\-\-\-\-\-\-\-\-\-\-\-\-\-\-\-\-\-\-\-\-\-\-\-\-\-\-\-\-\-\-\-\--

gini gir et bra overview over midel delen, som kan gi en bedre forstålse på hvordan ulikhet innpakter flertallet av befolkningen som ikke befiner seg på extrem endene.

P90P10 gir et bedre oversikt over hvordan ulikheten er mellom top og bottom i innkom er.

S80S20 er bedre for extrem endene, men similert til P90P10 så er det verre på å hvise hvordan en average persjon har det.

ingen av de her viser hvordan landets økonomi er i sin helhet, men heller hvordan innkom er fordelt. Som der igjen kan pointe mot negative heller posetive effekter i landet.

\-\-\-\-\-\-\-\-\-\-\-\-\-\-\-\-\-\-\-\-\-\-\-\-\-\-\-\-\-\-\-\-\-\-\-\-\-\-\-\-\-\-\-\-\-\-\-\-\-\-\-\-\-\-\-\-\--

## **Oppgave 3. Inntektsulikhet i Norge 2008-2019**

Her skal det brukes et datasett fra OECD som gir ulike mål på ulikhet (Variabel: MEASURE eller Measure), for årene 2008-2019 (Year), for hele befolkningen (AGE=TOT), gruppa som er utgjør arbeidsstyrken (AGE=WA), samt de som er pensjonert (AGE=OLD). Datasettet inneholder også antall personer i hver av disse gruppene. Kolonne "Value" angir alle verdiene, og "Unit" forteller hvordan disse er målt.

Slett minne, last inn tidyverse.

Code

```{r}
rm(list=ls())
library(tidyverse)
```

Last inn så datasettet, som jeg her kaller `oecd_n`.

Code

```{r}
url <- "https://raw.githubusercontent.com/uit-sok-1004-h22/uit-sok-1004-h22.github.io/main/data/oecd_data_nor.csv"

oecd_n <- url %>% 
  read_csv()
```

```{r}
# A custome theme I use

hod_theme <- function(alter_x_axis_colour = FALSE,
                      ledgend_pos = "right") {
  
  colour_text <- "#b8aba7"
  colour_text_light <- "#FFE9E3"
  colour_box <- "#2b2b2b"
  colour_lines <- "#827974"
  colour_main <- "#E9D5DA"
  colour_background <- "#2b2b2b"
  colour_palette_standard <- c("#ffa822", "#ff6150","#1ac0c6")
  colour_text_x_axis <- colour_text
  
  if(alter_x_axis_colour){
     colour_text_x_axis <- c(colour_text,colour_text_light)
  }
    
  theme(
    # Border and margin
    plot.margin = margin(0.4, 0.6, 0.4, 0.4, "cm"),
    panel.border = element_rect(colour = colour_box, fill = NA, linetype = 2),
    
    # background
    panel.background = element_rect(fill = colour_background),
    plot.background = element_rect(fill = colour_background),
    strip.background = element_rect(fill = colour_background),
    
    rect = element_rect(fill = colour_background, colour = "white",
                        size = 0.5, linetype = 1),
    
    # grid
    panel.grid.major.x = element_line(colour = colour_lines, linetype = 5, size = 0.25),
    panel.grid.minor.x = element_blank(),
    panel.grid.major.y =  element_line(colour = colour_lines, linetype = 5, size = 0.25),
    panel.grid.minor.y = element_blank(),
    axis.ticks = element_line(colour = colour_text),
    
    # line
    line = element_line(colour = colour_palette_standard),
    
    # text
    text = element_text(colour = colour_text, face = "italic", family = "mono"),
    plot.title = element_text(colour = colour_text_light, face = "bold", family = "mono"),
    plot.subtitle = element_text(colour = colour_text, family = "mono", hjust = 0.01),
    plot.caption = element_text(colour = colour_text, face = "italic", family = "mono"),
    axis.text.y = element_text(colour = colour_text, face = "italic", family = "mono"),
    axis.text.x = element_text(colour = colour_text_x_axis, face = "italic", family = "mono"),
    axis.title = element_text(colour = colour_text_light, family = "mono"),
    plot.tag = element_text(colour = colour_text, face = "italic", family = "mono"),
    legend.text = element_text(color = colour_text,face = "italic", family = "mono"),
    legend.title = element_text(colour = colour_text, face = "italic", family = "mono"),
    strip.text = element_text(colour = colour_text_light, face = "bold", family = "mono"),
    
    # legend
    legend.position = ledgend_pos,
    legend.key = element_rect(fill = colour_background)
  )
}
```

## **Oppgave 3a**

Bruk datasettet til å lage en figur med tre paneler ved siden av hverandre. Jeg anbefaler å bruke funksjonen [facets](https://r4ds.had.co.nz/data-visualisation.html#facets), se eksempelet under. I hver figur skal du tegne et spredningsplott (*scatterplot*) ved hjelp av `ggplot` og `geom_point()`, med årstall på den horisontale `x`-aksen, og verdien på Gini på den vertikale `y`-aksen. Tegn inn alle tre definisjoner av Gini som du har i datasettet.

I det første panelet i figuren velger du hele befolkningen, i det andre panelet tar du arbeidere, og i det tredje pensjonister. Gi hele figuren og hvert panel passende titler, og husk benevning av aksene, samt legende til figuren (plasser den gjerne under figuren).

For å hjelpe kan dere tilpasse denne koden som viser befolkningstall fra OECD datasettet:

Code

```{r}
oecd_n %>% # data
  filter(MEASURE =="IND") %>% # velg ut de observasjonene vi vil ha
  ggplot(aes(x = Year, y=Value, color=MEASURE))+ # definer aksene
  geom_point()+ # plott som punkt
  scale_x_continuous(breaks=c(2008, 2010, 2012, 2014, 2016, 2018))+ # unngår at årstall blir gjort om til desimal
  labs (title = " Befolkningstall for Norge, 2008-2019", y = "Antall", x= "År")+ # tittel på figuren og benevning av aksene
  facet_wrap(~ factor (AGE, (levels=c("TOT", "WA", "OLD"))), # lag tre paneler etter alder i fornuftig rekkefølge med passende titler 
                       labeller = as_labeller(
                         c("TOT" = "Alle", 
                           "WA" = "Arbeidere", 
                           "OLD" = "Pensjonert")))+ # tilpass tittel på panelene
  theme(legend.position = "bottom") # flytt legende for at størrelsen på plottene blir bra
```

```{r}
graph_title <- "GINI gjennom år delt på alders gruppe"

graph_subtitle <- "GINI  - disposable income, post taxes and transfers\nGINIB - market income, before taxes and transfers\nGINIG - gross income, before taxes"

y_label <- "GINI"

x_label <- "Year - (2008-2019)"

oecd_n %>%
  filter(MEASURE %in% c("GINI", "GINIB", "GINIG")) %>% 
  ggplot(aes(x = Year, y=Value, color=MEASURE))+
  geom_point()+
  scale_x_continuous(labels = function(x) paste0(ifelse(x<2010,"0",""),x-2000),n.breaks = 11)+
  labs (title = graph_title, y = y_label, x= x_label, subtitle = graph_subtitle,color="")+
  scale_colour_manual(values = c("#ffa822", "#ff6150","#1ac0c6"),breaks=c("GINI", "GINIB", "GINIG"))+
  facet_wrap(~ factor (AGE, (levels=c('TOT', 'WA', 'OLD'))), labeller = as_labeller(
                         c("TOT" = "Alle", 
                           "WA" = "Arbeidere", 
                           "OLD" = "Pensjonert")))+
  hod_theme(alter_x_axis_colour = TRUE, ledgend_pos = "bottom")
```

Gi en nøyaktig beskrivelse av figuren med de tre Gini-målene. Bruk figuren til å svare på følgende spørsmål:

-   Hva viser Gini-målene om utviklingen av ulikhet i Norge?

-   Hvordan forklarer man eventuelle forskjeller mellom de tre Gini-koeffisientene?

-   Er det forskjeller i ulikhet mellom arbeidere og pensjonister?

-   Hvilken rolle spiller samfunnets institusjoner, for eksempel skatte- og pensjonssystemet, for utjevning av ulikhet mellom arbeidere og pensjonister?

\-\-\-\-\-\-\-\-\-\-\-\-\-\-\-\-\-\-\-\-\-\-\-\-\-\-\-\-\-\-\-\-\-\-\-\-\-\-\-\-\-\-\-\-\-\-\-\-\-\-\-\-\-\-\--

Figuren viser at ginien har holdt seg relativt stabil med en litten økning i 2015, graphen viser også at GINIB har høyest ulikhet og med pensjonister som høyest ulikhet faktor, dette viser at skatting, og hvordan skattepengen er brukt gjennom pensjon og andre welfare programs balanserer ulikheten.

Forskjellen mellom de forsjkjellige GINI valuene er som det står i subtittelen at, GINI er etter skatt er trukket og fordeling gjennom velferds programmer er added. Forantil de to andre GINI valuene som er før skatt og/heller transfer.

Figuren viser også at transfer er det som balanserer ulikhet mest, så å bare skatting vil ikke gjøre så mye uten å planelege hvordan skattepengene skal brukes får å redusere innkoms ulikhet.

\-\-\-\-\-\-\-\-\-\-\-\-\-\-\-\-\-\-\-\-\-\-\-\-\-\-\-\-\-\-\-\-\-\-\-\-\-\-\-\-\-\-\-\-\-\-\-\-\-\-\-\-\-\-\--

## **Oppgave 3b**

Lag en ny figur hvor du bruker de andre ulikhetsmålene (P90P10 og S80S20) til å undersøke ulikhet mellom arbeidere og pensjonister i tidsperioden 2008-2019. Her kan du for eksempel tegne et spredningsplott for hver gruppe. Bruk figuren som grunnlag for å beskrive inntektsulikhet. Er svarene dine det samme som i 3a? Hvorfor/hvorfor ikke?

```{r}
graph_title <- "P90P10 vs S80S20 delt på alders gruppe"

graph_subtitle <- "Forholdstallet - N difference"

y_label <- "Forholdstallet"

x_label <- "Year - (2008-2019)"

oecd_n %>%
  filter(MEASURE %in% c("P90P10", "S80S20"),AGE %in% c("WA", "OLD")) %>% 
  ggplot(aes(x = Year, y=Value,color=MEASURE))+
  geom_point() +
  scale_shape_manual(values=c(6,10))+
  scale_x_continuous(labels = function(x) paste0(ifelse(x<2010,"0",""),x-2000),n.breaks = 11)+
  labs (title = graph_title, y = y_label, x= x_label, subtitle = graph_subtitle,color="AGE GROUP")+
  scale_colour_manual(values = c("#ff6150","#1ac0c6"),breaks=c('P90P10', 'S80S20'))+
  facet_wrap(~ factor (AGE, (levels=c("WA", "OLD"))), labeller = as_labeller(
                         c( 
                           "WA" = "Arbeidere", 
                           "OLD" = "Pensjonert")))+
  hod_theme(alter_x_axis_colour = TRUE, ledgend_pos = "bottom")
```

Similert til gini ser vi at pensjoner hadde minst ulikhet (etter skatt og transfer). Men her ser vi en gradvis økning i ulihet i arbeidere gruppen, spesielt i S80S20.

# **Oppgave 4. Casestudie: Tromsø kommune 2015**

Her skal vi se på skattetall for Troms fylke fra 2015.

Code

```{r}
url <- "https://raw.githubusercontent.com/uit-sok-1004-h22/uit-sok-1004-h22.github.io/main/data/skatt_troms_2015.RDS"

skatt_troms_2015 <- url %>%
  url() %>%
  gzcon() %>% 
  readRDS()

```

Vi skal kun bruke Tromsø kommune, så vi lager en ny dataframe med observasjoner fra Tromsø (kommune 1902):

Code

```{r}
tromso <-  filter(skatt_troms_2015, kommnr == "1902")
```

Lag en ny variabel ved hjelp av `mutate()` som viser inntekt fratrukket skatt. Noen av disse verdiene er negative, og disse kan du sette lik 0, for eksempel ved `data[data < 0] <- 0` dersom dataframe heter "data").

```{r}
tromso <- tromso %>%
  mutate(inntekt_net = ifelse(inntekt-skatt<0,0,inntekt-skatt))

tromso <- tromso %>%
  relocate("skatt", .after = "formue")
```

## **Oppgave 4a**

Tegn et spredningsplott med fødselsår på x-aksen og inntekt (før og etter skatt) på y-aksen. Hvordan kan vi tolke dette bildet i forhold til inntektsulikhet i Tromsø kommune, og hvilken rolle spiller skattesystemet her?

```{r}
tromso_long <- tromso %>%
  pivot_longer(cols = c(inntekt,inntekt_net),names_to = "inntekt_type", values_to = "inntekt_value")

tromso_long <- tromso_long %>%
  relocate("inntekt_type", .after = "inntekt_value")
```

```{r}
library(scales)

graph_title <- "inntekt i alder"

graph_subtitle <- "inntekt målt i million"

y_label <- "inntekt"

x_label <- "fødsel år"

# normal
tromso_long %>%
  ggplot(aes(x = fodt, y=inntekt_value*10^-6,color=inntekt_type))+
  geom_point(alpha=0.5) +
  scale_x_continuous(n.breaks = 11)+
  labs (title = graph_title, y = y_label, x= x_label, subtitle = graph_subtitle,color="")+
  scale_colour_manual(labels = c("inntekt bruto", "inntekt nett"), values = c("#ff6150","#1ac0c6"),breaks=c('inntekt', 'inntekt_net'))+
  hod_theme(ledgend_pos = "bottom")

# split med limit

tromso_long %>%
  ggplot(aes(x = fodt, y=inntekt_value*10^-6,color=inntekt_type))+
  geom_point() +
  scale_x_continuous(n.breaks = 8)+
  coord_cartesian(ylim=c(0,7))+
  labs (title = graph_title, y = y_label, x= x_label, subtitle = graph_subtitle,color="")+
  scale_colour_manual(labels = c("", ""), values = c("#ff6150","#1ac0c6"),breaks=c('inntekt', 'inntekt_net'))+
  facet_wrap(~ factor (inntekt_type, (levels=c("inntekt", "inntekt_net"))),labeller = as_labeller(
                         c("inntekt" = "BRUTO", 
                           "inntekt_net" = "NETTO")))+
  hod_theme(ledgend_pos = "none",alter_x_axis_colour = TRUE)

# med limit
tromso_long %>%
  ggplot(aes(x = fodt, y=inntekt_value*10^-6,color=inntekt_type))+
  geom_point(alpha=0.5) +
  scale_x_continuous(n.breaks = 11)+
  coord_cartesian(ylim=c(0,7))+
  labs (title = graph_title, y = y_label, x= x_label, subtitle = graph_subtitle,color="")+
  scale_colour_manual(labels = c("inntekt bruto", "inntekt nett"), values = c("#ff6150","#1ac0c6"),breaks=c('inntekt', 'inntekt_net'))+
  hod_theme(ledgend_pos = "bottom")

# log10

tromso_long %>%
  ggplot(aes(x = fodt, y=inntekt_value,color=inntekt_type))+
  geom_point(alpha=0.5) +
  scale_y_log10(breaks = trans_breaks("log10", function(x) 10^x),
              labels = trans_format("log10", math_format(10^.x))) +
  scale_x_continuous(n.breaks = 11)+
  labs (title = graph_title, y = paste(y_label,"log10"), x= x_label, subtitle = graph_subtitle,color="")+
  scale_colour_manual(labels = c("inntekt bruto", "inntekt nett"), values = c("#ff6150","#1ac0c6"),breaks=c('inntekt', 'inntekt_net'))+
scale_fill_brewer(palette = "YlGnBu")+
  hod_theme(ledgend_pos = "bottom")


```

Vi kan bruke figuren her til å se hvordan inntekt forsjelen mellom aldersgrupper er og hvordan skatt påvirker innkom.

Figurene her viser at folk rundt 50-70 år har høyest inntekt, men skjennerelt at eldere og ungere folk har lavere inntekt. Så inntekts ulikhet vil være relatert til det, men hvorfor folk i den alders gruppen har så mye mer kan ikke furen si. Hypotesr får ulikhet kan være alt fra:

-   flere folk i den alder gruppen

-   høyere inntekts jobber i den gruppen (CEO som eksempel)

-   korrupsjon, monopoly heller nepotism i demmes tid

Men graphen kan ikke si hvorfor, bare at det er en forskjell der.

Relatert til skatt så kan vi se i figuren at skatt reduserer innkomen till alle og balanserer ting litt mer.

## **Oppgave 4b**

Vi skal nå tegne en figur hvor vi deler befolkningen i stigende rekkefølge etter inntekt (før skatt), og hvor vi tar gjennomsnittsinntekten til hver persentil i kommunen. Kjør følgende kode for å få dette til:

Code

```{r}
df <- tromso %>%
  select(inntekt) %>% 
  quantile(probs = seq(0,1, .01), na.rm=TRUE)


df <- as_tibble(df)

df <- df %>% 
  add_column(Persentil=c(0:100))

df <- df %>% 
  rename(inntekt_fr_skatt=value)


df %>% 
  ggplot(aes(x=Persentil,y=inntekt_fr_skatt/1000)) +
  geom_col()+
  labs (title = "Inntektsfordeling i Tromsø 2015 (fr skatt)",
        y = "Inntekt (1000kr)", x= "Persentil")+
  theme_minimal()
```

Hvilket bilde får du av inntektsulikhet i Tromsø kommune? Lag en tilsvarende figur for inntekt etter skatt og kommentér og forklar eventuelle forskjeller.

```{r}
df <- tromso %>%
  select(inntekt_net) %>% 
  quantile(probs = seq(0,1, .01), na.rm=TRUE)


df <- as_tibble(df)

df <- df %>% 
  add_column(Persentil=c(0:100))

df <- df %>% 
  rename(inntekt_etter_skatt=value)



graph_title <- "Inntektsfordeling i Tromsø 2015 (etter skatt)"

graph_subtitle <- "inntekt målt i tusen (250 = 250 000)"

y_label <- "Inntekt (1000 NOK)"

x_label <- "Persentil"


# full graph
df %>% 
  ggplot(aes(x=Persentil,y=inntekt_etter_skatt/1000)) +
  geom_col(fill = "#ffa822")+
  scale_x_continuous(labels = function(x) paste0(x,"%"))+
  labs (title = graph_title, subtitle = graph_subtitle,
        y = y_label, x= x_label)+
  hod_theme()


# Zoomed graph
df %>% 
  ggplot(aes(x=Persentil,y=inntekt_etter_skatt/1000)) +
  geom_col(fill = "#ffa822")+
  scale_x_continuous(labels = function(x) paste0(x,"%"))+
  coord_cartesian(ylim=c(0,1000))+
  annotate(geom="text", x=87, y=950, label="inntekt 20,000+ ->",
              color="#FFE9E3")+
  labs (title = graph_title, subtitle = graph_subtitle,
        y = y_label, x= x_label)+
  hod_theme()
```

den sterke hoved forskjellen man kan se mellom før og etter skatt figuren er en kraftig reduksjon i top persentil der den gikk ifra 30 000 til 20 000. Man kan også se en lavere økning i mot top ersentil, som ilag med forige observasjon viser at med mer inntekt kommer høyere skatt.

## **Oppgave 4c**

Vi skal nå tegne en Lorenz-kurve og beregne en Gini-koeffisient for Tromsø kommune. Først må du `install.packages("gglorenz")` , og laste pakken inn: `library(gglorenz)` . Hvordan pakken fungere kan du finne her: [gglorenz](https://cran.r-project.org/web/packages/gglorenz/gglorenz.pdf). Her er et eksempel hvor jeg har brukt Harstad kommune som grunnlag (kommunenr 1903):

Code

```{r}
library(gglorenz)
```

Warning: package 'gglorenz' was built under R version 4.1.3

Code

```{r}
# lag data for Harstad

harstad <-filter(skatt_troms_2015, kommnr == "1903")

#

ggplot(harstad, aes(inntekt))+
  stat_lorenz()+ # tegner Lorenz
  annotate_ineq(harstad$inntekt)+ # beregner Gini
  labs (x="andel av befolkningen", y= "andel av inntekt", title = "Lorenz-kurve, Harstad kommune 2015")+
  theme_minimal()
```

Tegn to Lorenz-kurver for Tromsø kommune (før og etter skatt), samt tilhørende Gini-koeffisienter. Sammenlikn med de relevante Gini-koeffisientene for hele Norge fra 2015 fra OECD datasettet. Er inntektsfordelingen i Tromsø mer eller mindre lik sammenliknet med landet som helhet? Gi mulige forklaringer.

```{r}
graph_title <- "Lorenz-kurve, Tromso kommune 2015,"

y_label <- "andel av befolkningen"

x_label <- "andel av inntekt"

norge_gini_2015_net <- oecd_n %>% 
  filter(MEASURE == "GINI", Year==2015, AGE=="TOT") %>% select(Value)

norge_gini_2015_bruto <- oecd_n %>% 
  filter(MEASURE == "GINIG", Year==2015, AGE=="TOT") %>% select(Value)



# before tax
tromso %>%
  ggplot(aes(inntekt))+
  stat_lorenz(color = "#ffa822")+
  geom_abline(color="#FFE9E3",alpha=0.3,linetype = "dashed")+
  annotate_ineq(tromso$inntekt,color = "#FFE9E3")+
  annotate(geom="text", x=0.185, y=0.8, label= paste("Norge GINI 2015:",norge_gini_2015_bruto),color="#FFE9E3")+
  scale_x_continuous(labels = function(x) paste0(x*100,"%"))+
  scale_y_continuous(labels = function(y) paste0(y*100,"%"))+
  labs (x=x_label, y= y_label, title = paste(graph_title,"før skatt"))+
  hod_theme()



# after tax
tromso %>%
  ggplot(aes(inntekt_net))+
  stat_lorenz(color = "#ffa822")+
  geom_abline(color="#FFE9E3",alpha=0.3,linetype = "dashed")+
  annotate_ineq(tromso$inntekt_net,color = "#FFE9E3")+
  annotate(geom="text", x=0.185, y=0.8, label= paste("Norge GINI 2015:",norge_gini_2015_net),color="#FFE9E3")+
  scale_x_continuous(labels = function(x) paste0(x*100,"%"))+
  scale_y_continuous(labels = function(y) paste0(y*100,"%"))+
  labs (x=x_label, y= y_label, title = paste(graph_title,"etter skatt"))+
  hod_theme()
```

Det er en del forskjel mellom Tromsø og Norges GINI value, som figurene viser så har Tromsø en bra my høyere inntekts ulikhet. Det er vanskelig å si ka grunnden får forskell er bare fra denne figuren, men en av grunnene kan være at av det som blir skattet ifra tromsø, blir ikke like mye puttet tilbake i velferds programmene.

# **3. Bedømmelse**

Formålet med oppgaven er å gi dere trening i å

-   skrive godt og tydelig

-   anvende data og lage figurer

-   nytte grunnleggende samfunnsøkonomiske begrep og teori

En god besvarelse svarer konkret på oppgavene, gir tydelige definisjoner av faglige begrep, og forklarer utfyllende innholdet i figurene som dere lager. R-koden bør være godt dokumentert og oversiktlig.

# **4. Tilbakemelding underveis**

Dere vil få anledning til å levere oppgaven til Derek én gang og få tilbakemelding. Utkast sendes per e-post ([derek.clark\@uit.no](mailto:derek.clark@uit.no)) innen mandag 3. oktober klokken 16.00. Besvarelser som sendes etter fristen blir ikke kommentert.

Lykke til!
